【裁判字號】    96,上更(二),612
【裁判日期】    980113
【裁判案由】    貪污治罪條例
【裁判全文】
臺灣高等法院刑事判決             96年度上更(二)字第612號
    上  訴  人  臺灣士林地方法院檢察署檢察官
    上  訴  人
    即  被  告  戊○○
    選任辯護人  蕭世光  律師
    上  訴  人
    即被    告  庚○○
    選任辯護人  林  凱  律師
                蔡文燦  律師
    上  訴  人
    即被    告  寅○○
    選任辯護人  游文華  律師
    上  訴  人
    即被    告  壬○○
    選任辯護人  牛湄湄  律師
    上  訴  人
    即被    告  辰○○
    選任辯護人  黃鈺華  律師
    被      告  辛○○
    選任辯護人  游文華  律師
                許文彬  律師
                周欣穎  律師
上列上訴人等因被告等違反貪污治罪條例等案件，不服臺灣士林
地方法院90年度訴字第360號，中華民國92年5月12日第一審判決
（起訴案號：臺灣士林地方法院檢察署90年度偵字第5916號、第
6319號、第7350號、第7853號、第8026號），提起上訴，經判決
後，由最高法院第二次發回更審，本院判決如下：
    主  文
原判決關於戊○○、庚○○、辰○○及壬○○公務員藉勢勒索財
物罪部分、寅○○公務員藉勢勒索財物，故為搬運罪部分，暨辛○○無罪部分均撤銷。
戊○○、庚○○共同連續依據法令從事公務之人員，對於職務上
之行為收受賄賂，戊○○處有期徒刑捌年，褫奪公權伍年，庚○○處有期徒刑柒年陸月，褫奪公權肆年，二人犯罪所得財物新台
幣肆拾貳萬伍仟元，其中戊○○已繳回扣案之新臺幣伍萬柒仟伍
佰元應予沒收，其餘新臺幣拾陸萬柒仟伍佰元應予連帶追繳沒
收，如全部或一部無法追繳時，應以二人財產抵償之；另扣案之
戊○○單獨所得財物新台幣陸萬元，應予沒收。
寅○○依據法令從事公務之人員，明知因對於職務上之行為收受
賄賂罪所得之財物，故為收受，處有期徒刑壹年，褫奪公權年
，緩刑年。
壬○○、辰○○共同連續依據法令從事公務之人員，對於職務上
之行為收受賄賂，壬○○處有期徒刑捌年陸月，褫奪公權伍年，
辰○○處有期徒刑年捌月，褫奪公權年。二人犯罪所得財物
新台幣參萬元應予連帶追繳沒收，如全部或一部無法追繳時，應
以二人財產抵償之；另壬○○單獨犯罪所得財物新台幣拾陸萬
伍仟元應予追繳沒收，如全部或一部無法追繳時，以其財產抵償
之。
辛○○連續依據法令從事公務之人員，對於職務上之行為收受賄
賂，處有期徒刑貳年，褫奪公權年，緩刑肆年。扣案之犯罪所
得財物新台幣陸萬元應予沒收。
    事  實
一、戊○○係台北縣政府消防局第四大隊汐止分隊（設於台北縣
    汐止市○○路○段447號，下稱汐止分隊）小隊長兼代理分隊
    長（代理分隊長期間81年5月6日至85年10月13日；87年2 月
    19日至88年 7月20日）及社后分隊（設台北縣汐止市○○○
    路193之1號，由汐止分隊分出，同屬第四大隊，下稱社后分
    隊）小隊長兼代理分隊長（任職期間88年9月19日至90年5月
    7日）；庚○○係汐止分隊隊員（任職期間78年至88年9月）
    及社后分隊隊員（任職期間88年9月至今，於89年8月25日因
    動脈瘤開刀腦部受創至今），均負責對轄區內之八大行業各
    類場所消防安全設備之設置、維護及檢修之檢查業務，係依
    據法令從事公務之人員。詎戊○○與庚○○共同基於職務上
    之行為收受賄賂之概括犯意聯絡，自86年 9月間起至88年中
    秋節止，暗示轄區內之各類場所各商家、大樓管理委員會每
    年春節、端午節、中秋節三大節日，須送「加菜金」、「慰
    問金」予該分隊，否則消防安檢將有不利，致轄區內之東方
    科學園區大樓住戶管理委員會（下稱東科管委會）、「好家
    園」餐廳及「王牌」、「力大」保齡球館，為求能順利通過
    消防安全檢查，而分別基於行賄之意思，於上開三大節日前
    、後附近某日，交付新臺幣（下同）五千元至三萬元不等之
    現金予庚○○或戊○○收受；其間東科管委會曾先後於88年
    之春節及端午節故意不繳交，惟仍遭庚○○出面索取，致事
    後補交。戊○○與庚○○於88年 9月中旬前某日，收取東科
    管委會及王牌保齡球館88年中秋節各分別繳交之三萬元及一
    萬元後，於88年 9月19日一同調至新成立之社后分隊（從原
    汐止分隊之轄區分出）擔任分隊長與隊員（庚○○仍繼續負
    責轄內八大行業消防檢查業務），渠等二人仍承上之概括犯
    意，繼續向社后分隊轄內之「好家園」餐廳、「力大」保齡
    球館及綽號「海水」者與其友人所經營之二家茶室收受五千
    元至一萬元不等之現金；嗣庚○○於89年 8月27日因腦部動
    脈瘤破裂開刀，89年中秋及90年春節，由戊○○單獨賡續前
    開犯意，向社后分隊轄內之「好家園」餐廳、「力大」保齡
    球館及綽號「海水」者與其友人所經營之二家茶室收受五千
    元至一萬元不等之現金（戊○○與庚○○共同及戊○○單獨
    收受賄賂時間、金額、付款人詳如附表一所載）。另戊○○
    與庚○○因上級長官即第四大隊大隊長掌人事考核、調動及
    升遷，為求關照，以行賄意思，又將如附表一所收部分款項
    ，送第四大隊大隊長壬○○（詳後述）。
二、寅○○於88年 7月20日擔任汐止消防分隊分隊長（任職期間
    88年7月20日至12月9日），為依據法令從事公務之人員，於
    88年中秋節（ 9月24日）前，因先前已風聞第四大隊大隊長
    掌人事考核、調動及升遷，各分隊過年過節須送錢給大隊長
    壬○○，竟為求關照，以行賄意思，於88年 9月中旬某日，
    開車至台北縣汐止市○○○路193之1號社后分隊，接戊○○
    上車，明知戊○○所提出之五萬元現金，係戊○○向業者收
    得之賄款，竟仍故為收受，並將之裝入上載「汐止分隊、社
    后分隊」等字之公文封一只，再載同戊○○至台北縣新店市
    ○○街二號第四大隊隊長辦公室，以汐止分隊及社后分隊之
    名義，各繳交二萬五千元（合計五萬元）給第四大隊大隊長
    壬○○。
三、辛○○於88年12月10日擔任汐止分隊分隊長，於89年端午節
    前，經調至社后分隊之分隊長戊○○告知汐止分隊往年過節
    均有送錢給大隊長，辛○○仍於89年端午節前、後附近某日
    ，自掏腰包送二萬五千元予大隊長壬○○。辛○○擔任汐止
    分隊分隊長期間，負責對轄區內之八大行業各類場所消防安
    全設備之設置、維護及檢修之檢查業務，亦為依據法令從事
    公務之人員；其轄區內之東科管委會為求能順利通過消防安
    全檢查，而分別於89年中秋節、90年春節前、後附近某日，
    循往例基於行賄之意思，交付三萬元予汐止分隊；分隊長辛○○明知東科管委會交付之款項係為關照消防安全檢查，竟
    為應付上繳大隊長款項，加以收受，並各將二次所得三萬元
    中之二萬五千元，偕同戊○○上繳給壬○○（詳如附表一編
    號十、十一及附表二編號六、七、八）。
四、壬○○係台北縣政府消防局第四大隊（設於台北縣新店市○○街 2號，下稱第四大隊）代理大隊長，為依據法令從事公
    務之人員（87年 7月第四大隊成立起，即任副大隊長代理大
    隊長，至89年 4月真除），負責規劃、指揮、管制、督導及
    考核所轄汐止、社后、金山等十六個分隊之勤務執行實施與
    人事考核；辰○○係第四大隊坪林分隊小隊長支援第四大隊
    之隊員，均為依據法令從事公務之人員。87年 7月壬○○就
    任第四大隊代理大隊長後，竟基於職務上行為收受賄賂之概
    括犯意，放出須按三節（春節、端午、中秋）送錢給大隊長
    否則平日勤務考核與人事考績將受不利影響之風聲，當年（
    87年）中秋節前某日，汐止分隊代理分隊長戊○○為求關照
    ，以行賄意思，前往該第四大隊隊部之隊長辦公室內，交付
    四萬元予壬○○收受。至88年春節及端午節，壬○○仍基於
    同一之概括犯意，在大隊長辦公室收受戊○○交付之現金，
    每次四萬元。88年中秋節前，壬○○復指使辰○○在第四大
    隊隊部，向前來洽公之金山分隊代理分隊長己○○傳話稱：
    「大隊長要應付，你們金山分隊轄區較小，出一萬元」等語
    ，己○○知悉後返回分隊即與隊員商量，為求關照決定由隊
    員自行分擔，每人出一千元至二千元湊足一萬元，再由己○○以行賄意思，送至第四大隊交予知情之辰○○代收，再轉
    交壬○○。同年中秋節前，壬○○仍承上之概括犯意，在同
    地點收受已調至社后分隊擔任分隊長之戊○○與新上任之汐
    止分隊分隊長寅○○所共同交付之現金五萬元（汐止分隊名
    義與社后分隊名義各二萬五千元）。至89年春節前，壬○○
    仍基於同一犯意，在同上地點收受社后分隊戊○○交付之二
    萬五千元（汐止分隊分隊長辛○○甫上任，且適逢父喪，故
    未送錢給壬○○）。至八十九年端午節、中秋節及春節，壬○○復基於同一之概括犯意，收受戊○○與汐止分隊分隊長
    辛○○所共同交付之每一節日五萬元（汐止分隊名義與社后
    分隊名義各二萬五千元）；另己○○亦分別於89年春節、端
    午、中秋三大節日各送一萬元予壬○○（辰○○最少出面代
    收二次）；復於90年春節前，親自在大隊部收受己○○所交
    付之一萬元。壬○○前後收受所得，共計三十九萬五千元（
    詳如附表二）。
五、案經臺灣士林地方法院檢察署檢察官指揮法務部調查局台北
    縣調查站調查後，移送臺灣士林地方法院檢察署檢察官偵查
    起訴。
    理  由
壹、程序部分：
一、按現行刑事訴訟法第一百五十九條第一項：「被告以外之人
    於審判外之言詞或書面陳述，除法律有規定者外，不得作為
    證據」、同法第一百五十九條之一、第一百五十九條之二、
    第一百五十九之三、第一百五十九之四之有關傳聞法則之規
    定，係於九十二年二月六日始經修正公布，同年九月一日施
    行，依同年二月六日公布施行之刑事訴訟法施行法第七條之
    三規定：「中華民國九十二年一月十四日修正通過之刑事訴
    訟法施行前，已繫屬於各級法院之案件，其以後之訴訟程序
    ，應依修正刑事訴訟法終結之。但修正刑事訴訟法施行前已
    依法定程序進行之訴訟程序，其效力不受影響」。經查：本
    案係於九十年八月十日經檢察官起訴繫屬於原審法院，並於
    九十二年五月十二日經原審為判決，此有原審法院收文章蓋
    於臺灣士林地方法院檢察署九十年八月十日甲○榮維90字第
    005916號送審函及原審九十年度訴字第三六０號判決書在卷
    可稽，依前開法條規定，對於提起上訴之案件，於修正刑事
    訴訟法施行前，原審審理就可得為證據之證據，已依法定程
    序調查者，其效力不受影響。本案被告戊○○、庚○○、寅
    ○○、辛○○、壬○○、辰○○，證人范成羽、丙○○、李
    治豪、陸培松、曹晉魁、陳慶福、林珍瑩、黃景華、王永等
    、丁○○、王永杰、朱文浩及己○○等人先後於調查站、檢
    察官偵訊、原審之供證，業經分別依法定程序，提示筆錄並
    告以要旨，同時詢問被告之意見，以踐行調查證據程序，揆
    諸前揭說明，上開供述，自有證據能力。
二、被告庚○○雖於八十九年八月二十七日曾因「顱內動脈瘤破
    裂、蜘蛛膜下出血」經實施開顱手術，有卷附九十年六月十
    二日馬偕紀念醫院診斷書亦記載庚○○「目前仍判斷力不良
    ，記憶減退」等情（見本院前審卷 (二) 第六五頁）；本院
    前審函詢馬偕紀念醫院，亦覆稱「至95年 7月21日仍經常至
    門診就醫治療，有步態不穩定、下肢乏力、記憶衰退」情形
    ，有該院九十五年十二十五日馬院醫外字第0950003430號函
    可憑（見本院前審卷 (一) 第八十頁）；本院再函詢馬偕紀
    念醫院，亦覆稱「病患庚○○先生於八十九年八月二十七日
    因顱內動脈瘤破裂、蜘蛛膜下出血，經實施開顱手術、動脈
    瘤夾除手術治療，出院後至九十五七月二十一日仍經常門診
    就醫治療，九十五年七月二十一日後未再返回問診複查，以
    病患之病情會有記憶力衰退及發生記憶內容錯誤之情事，屬
    這類病患常見之後遺症，有該院九十七年八月十五日馬院醫
    外字第 0970002618號函可憑（見本院卷 (二)第九十二頁）
    。雖被告確有於八十九年六月間因開顱手術而記憶減退情形
    ，然觀之被告庚○○於法務部調查局台北縣調查站及偵查中
    之筆錄，對於部分事實確有「想不起來」、「記不清楚」之
    陳述，然對照被告戊○○及證人范成羽、丙○○、陸培松、
    李治豪、林信富、曹晉魁、陳慶福、林珍瑩、黃景華、王永
    等、丁○○如下（詳後所載）之供述，則與被告庚○○於法
    務部調查局台北縣調查站及偵查中有記憶之供述，大致相符
    ，顯然被告記憶雖有減退情形，但對於部分事實仍有記憶，
    其選任辯護人辯稱被告在調查站及偵查中，所為記憶不正常
    狀態下之陳述，不得採為證據云云，即無可採；亦即被告庚○○於法務部調查局台北縣調查站及偵查中之供述，有證據
    能力。
貳、實體部分：
一、訊據上訴人即被告戊○○、庚○○、寅○○、壬○○、辰○○及辛○○均否認上開貪汙犯行。被告及其辯護人於本院之
    辯解如下：
（一）被告戊○○及其辯護人辯解：
  Ａ、被告戊○○稱：
    1.送大隊幾次不清楚，只知逢年過節；在88年中秋，跟寅○○合送五萬元，我的部分是自己拿出來的；在中秋節之前
      都已經調離汐止，有哪個廠商會理我？
    2.我根本沒有收到東科的加菜金；東科說送禮，是由清單來
      ，其中記載89年送給消防隊，未註明送給誰，沒有送給汐
      止，也沒有送給社后。他們說主委帶著送，主委是杜泊，
      但他不認識我，怎麼送，所以清單有問題。
    3.我不認識業者，廠商在90年 7月25日當面指認，沒有一個
      認識我，也沒見過我，怎麼可能收他們的錢。
    4.當初調查局訊問時，把東科重大火災的責任往我身上壓，
      陳由豪都負擔不起，我怎麼負擔得起，調查局拿庚○○的
      筆錄，要我照庚○○的筆錄陳述。
  Ｂ、選任辯護人蕭世光律師為被告戊○○辯稱：
    1.96年6月8日戊○○所作筆錄，與庚○○筆錄的內容雷同性
      很高；而當時庚○○有開過刀，馬偕醫院已經回覆說他的
      情況有記憶衰退及記憶內容錯誤的情形；戊○○配合庚○○的筆錄才會說這段話，我們認為戊○○的調查筆錄，並
      沒有證據能力。
    2.從東方科學園區的報表及相關憑證，不足以證明東方科學
      園區確實有送加菜金。
    3.90年 7月25日在偵查中經證人丑○○、王永等、杜泊、丁○○、卯○○、黃潮根等廠商到庭指認，都說不認識戊○○，假如戊○○歷年來都有跟他們收錢，怎麼可能這些人
      都不認識他？
    4.本件即便有收受加菜金，加菜金與職務行為，並沒有對價
      關係。
    5.原審向縣政府調取火災鑑定報告，報告中指出東方科學園
      區的消防設備並沒有疏失。另本件監察院對東方科學園區
      的糾正單位是工務局，不是消防局，也就是監察院調查結
      果，本件火災的責任是工務單位，不是消防單位。
（二）被告庚○○及其辯護人辯解：
  Ａ、被告庚○○稱：我未向業者收錢或主動索錢。
  Ｂ、選任辯護人林凱律師為被告庚○○辯稱：
    1.庚○○的自白時間在九十年六月之後，而他在八十九年八
      月二十七日因為腦部動脈瘤破裂開刀；手術後遺症造成記
      憶力衰退及記憶力內容錯誤，有馬偕醫院函覆可證，所以
      他在調查站、偵查中的供述沒有證據能力。
    2.被告戊○○供述三節收禮都是庚○○處理，但實際上東科
      總幹事陸培松在原審中講，三節加菜金都直接送到單位去
      ，是由單位主管就是分隊長收取，如果分隊長不在，才交
      給值班人員收取；顯然東科的加菜金，不是經由庚○○經
      手，庚○○也沒有去收取，戊○○供述，顯係推卸責任。
    3.東科總幹事陸培松講，送錢是直接送到隊部去，顯然庚○○未直接收錢；而且陸培松也說，錢不是只有送消防隊，
      還有清潔隊、郵局、民意代表等都有送；卷附東科管委會
      報支申請單裡面，送錢的不只是消防隊，還有清潔隊及清
      潔人員，陸培松所稱送錢的目的是慰勞消防人員及清潔隊
      員，是可採的。縱使消防隊有收到慰問金或加菜金等，跟
      職務沒有關係，送的動機只是單純的慰勞而已。
（三）被告寅○○及其辯護人辯解：
  Ａ、被告寅○○稱：
      我88年 7月從警大畢業到汐止擔任分隊長；戊○○已調社
      后分隊擔任分隊長，在88年中秋前夕，戊○○打電話跟我
      講，他以前在汐止擔任分隊長時要進貢，以前送四萬元；
      現在汐止已經分成汐止、社后二個分隊，他協議我們各出
      二萬五進貢給大隊。那時跟隊上同仁討論中秋節要到了，
      大隊那邊要拿，同仁沒有人回應；後來，戊○○跟我聯絡
      上繳的部分，我跟太太拿錢，二萬五是我自己的；我從來
      沒有去收過錢。戊○○出的部分不清楚來源，有聽到他的
      風評不好。
  Ｂ、選任辯護人游文華律師為被告寅○○辯稱：
    1.寅○○太太即證人癸○○於97年11月18日本院審理時證稱
      ：88年中秋，那次寅○○上繳給大隊的款項，由他們自己
      出的。
    2.被告戊○○前面幾次送錢給大隊都是四萬元，88年中秋那
      次要跟寅○○一起上繳是五萬元，各出二萬五，戊○○說
      他省了一萬五千元，就是社后分隊邀請寅○○一起上繳的
      原因。
    3.寅○○曾與戊○○在長安國小的演習中發生爭執，且打架
      ，兩人交情不好，那戊○○為什麼要替寅○○代繳汐止分
      隊出二萬五千元。
（四）被告壬○○及其辯護人辯解：
  Ａ、被告壬○○稱：
    1.考績是由局裡的考績委員會作決定，在大隊作隊員覆評、
      主管初評，並不是由我個人作的決定，我如何拿考績要脅
      他們，他們把責任推給我，減輕自己的責任。
    2.辰○○有恐慌症，不適任外勤主管，調內勤，調動也是報
      局本部，不是我決定的，他也沒有拿過錢給我。
    3.他們說送錢的話，如果是有的話，為什麼戊○○在80年的
      考績是乙等；在90年 4月30日他被查獲勤務不正常，我馬
      上報告大隊長，第二天把他調到金山，如果是事實的話，
      我會這樣做嗎？
  Ｂ、選任辯護人牛湄湄律師為被告壬○○辯稱：
    1.本件因東科大火，追查消防檢查責任，發現東科管理委員
      的帳冊，有些錢送給汐止分隊，因此追出在汐止分隊轄區
      有很多廠商送錢給汐止消防分隊；第一個追蹤的就是庚○○及戊○○，戊○○在調查及偵查期間為推卸責任，就說
      東科及八大行業收的錢上繳給第四大隊。
    2.八十八年中秋節時，是九二一震災，當時被告壬○○是在
      新莊博士的家救災，不在辦公室；寅○○在調查中也承認
      當時郭子銓不在辦公室，把裝錢的信封放在桌上，大隊長
      的辦公室是開放的，任何人都可進出的，把五萬元放在一
      個可以任意進出的場所，又未交代辦公室其他人轉交，與
      社會常情不合。
    3.辛○○之前就擔任瑞芳分隊主管；他被查出廠商有給他錢
      ，自己也承認，他說錢一部分給第四大隊，一部分給隊員
      ，自己都沒有拿，這樣的陳述心態，只是為把責任推到別
      人身上，自己沒有責任。
    4.如果上繳是為不被刁難、為考績好，依照卷證資料，戊○○在八十九年中秋、九十年春節都有送，他的考績應該很
      好，可是那年他考績是七十九分；另九十年四月，因為他
      的勤務不佳，被告建請局本部核定，這樣看有沒有上繳，
      是值得懷疑的。
    5.金山分隊的部分，除辰○○否認有代轉外，因不是每個隊
      員都有湊金額，如為考績好，應該會列出哪些隊員有繳交
      金額，才會影響考績，才有對價關係。
    6.職務上收受賄賂的要件，必須具體特定職務上的行為，做
      一個對價關係。如果認定職務上收受賄賂，必須界定是哪
      個職務上特定具體的行為，但就被告戊○○所言，是為了
      不得罪，為了年節的心意，證人張國榮所言，為了比較方
      便，不會被刁難；本件依據他們所稱上繳的情形，與所調
      閱考績資料列表比較後，看不出有任何歧異，或與意思表
      示有任何關聯性。事實上分隊員的考績是分隊長打，之後
      上呈，即便有修正意見，也是被告召集所有大隊隊員一起
      討論，如果是因為表示意思而有對價關係，應該要攬下來
      自己偷偷打，這部分就可以證明事實上沒有任何具體對價
      關係，因為如果有對價關係，考績最後也是消防局局本部
      決定的。縱使本件於逢年過節表示心意，有送錢也沒有對
      價關係。
（五）被告辰○○及其辯護人辯解：
  Ａ、被告辰○○稱：
      我非大隊長親信，88年 1月，因生病才到大隊上班，沒有
      主動對誰說要送禮的話；有時跟主管出去講習，他們就誤
      會我是他的親信等。
  Ｂ、選任辯護人黃鈺華律師為被告辰○○辯稱：
    1.本件金山分隊長即證人己○○說別人有送，他沒有送，就
      是差別待遇；在檢察官連續訊問，沒有問出送錢前、後，
      有什麼差別待遇；檢察官問他為什麼繼續送，他說以前有
      送，斷掉怕不好意思，怕跟同儕不一樣，這樣的心態，跟
      行賄希望有具體對價關係的行為，毫無關聯，只是年節饋
      贈的心意。
    2.趙建南證雖稱會有考績、調動等差別待遇的問題；但是趙
      建南的證詞於偵查陳述後，並沒有再繼續傳喚與詰問，也
      沒有調查他的證詞與事實是否相符，調閱相關考績資料，
      也沒有什麼差別
    3.己○○證稱他跟大隊長不熟，拜託辰○○拿進去；直到第
      四次因為業務有接觸已較熟，就自己送過去；辰○○到底
      是幫大隊長，還是幫己○○？如果是幫忙己○○送的，因
      為他送沒有什麼特定目的，就不構成犯罪，這只是己○○
      要辰○○幫忙，也是基於同事之間的情誼，幫忙他年節饋
      贈的目的，金額也非常的少。
（六）被告辛○○及其辯護人辯解：
  Ａ、被告辛○○稱：
    1.89年中秋與90年春節，東科管委會循往例分別主動致贈的
      加菜金各三萬元，不是送給我個人，我僅代表汐止分隊收
      受加菜金；我絕對沒有因為東科致贈加菜金對他的消防設
      備有便利或放縱的行為。東科管委會致贈的加菜金各三萬
      元，其中二萬五千元與同仁商量，亦循往例上繳給大隊壬○○，剩下的五千元做為公積金誤餐使用。我送過大隊三
      次，另一次是我自掏腰包，
    2.東科總幹事陸培松表示打火兄弟長年辛勞，致贈加菜金，
      要我不要擔心，說他的行程很緊，還要拜訪水公司等單位
      ，我是以代表分隊的心態接受，沒有落入私人口袋。
  Ｂ、辯護人為被告辛○○辯稱：
    1.東科送的錢，純粹加菜，沒有其他的考量，未對他的職務
      上消防安檢有比較放鬆的行為，一切依規定辦理。
    2.後來的火災報告，也確認東科消防設備沒有缺失。
    3.從陸培松的證詞，可知東科編預算依往例主動表明送加菜
      金給打火兄弟；被告辛○○收受時，只是依往例。
    4.被告辛○○所收東科三萬元除上繳外的伍仟元，實際上是
      做為隊員便當等公務支出，被告對於該款，根本沒有據為
      己有的心理，跟他職務上沒有對價。
    5.辛○○與戊○○的部分雖然他們都有收受加菜金，但內容
      與實質是大不同。因為東科主委陸培松曾經在地院證述，
      辛○○從來沒有自己主動要求要加菜金的款項，而且陸培
      松到辛○○那裡二次，也都是說要慰問辛勞的打火兄弟，
      隊上同仁大家同意這些錢要上繳給大隊，不能因為這樣認
      定辛○○跟東科大樓有對價關係。
二、本院查：
  (一)被告戊○○及庚○○部分：
  1.依被告戊○○於偵查時供承：「（據東科大樓管委會陸培松
    等人供詞從86年開始每逢三節他們都送加菜金二萬元至三萬
    元給汐止分隊，且根據帳冊…，這些錢是否你去收的？）不
    是，是庚○○去跟他們接洽，住委會委員們過節時都會來拜
    訪我，但是沒有當場交錢給我，都是事後庚○○才向我說，
    然後再分給我三千元至五千元，通常會送一萬元給大隊，庚○○通常向我說案主送他二萬元。」、「（送大隊錢如何送
    ？）有時我送，有時庚○○送，我送二至三次給大隊長壬○○，其餘由庚○○送。」、「除了科學園區以外，別的業主
    送的錢庚○○有無分給你？）只有三、四家，但我不知道名
    稱，每家都分給我三至五千元不等，這些錢大部分是由庚○○去收集，然後再送大隊，剩餘再回到隊上來分，庚○○當
    時是負責公共場所專案，所以他才能向比較多的業主收錢。
    」、「（你何時送錢給大隊長壬○○？）87年端午節送他二
    至三萬元，第二次也是87年中秋節也是二至三萬元，其中一
    萬元是東科的部分，其餘是別的業主。」、「（88年春節東
    科管委會是否未給加菜金，你非常生氣，就叫庚○○去要，
    所以他們補二萬元？）這是庚○○在88年 4月間去催討，要
    到後才向我說。」（見90年他字第1086號卷第 141-143頁）
    ；「（有向餐廳收錢的有那幾家？）力大保齡球館有送是一
    萬元，另外我知道是海水送來的兩家茶室。」、「（你從87
    年中秋節開始送四萬元給壬○○，其餘除東科管委會，還有
    哪些業者？）我所知是好家園、王牌保齡球館，其餘業者我
    不清楚。」（見90年偵字第5916號卷(三)第17頁反面、第18頁
    反面）；「（86年中秋至88年中秋間，你當時在汐止分隊，
    向哪些業者收錢？）有東科、好家園五千元，力大、王牌保
    齡球館各一萬元。」、「在86年中秋及87年春節印象中一次
    分到三千或四千元。」、「（89年春節開始社后分隊向哪些
    業者收錢？）業者有好家園、力大、海水仔，在庚○○中風
    病倒之前，他每節拿三萬元回來，而庚○○病倒後，在89年
    中秋及90年春節就只有力大、海水仔二業者送錢來，所收的
    錢也是三萬元。」、「（88年中秋在社后轄區收到多少錢？
    ）三萬元，而送了二萬五千元出去。」、「我與辛○○同去
    送錢給壬○○有三次，我們每人出二萬五千元。」等語（見
    同上偵查卷(三)第59-61頁）。
  2.被告庚○○於調查局訊問時供稱：八大行業公共設施，若依
    規定九成不合格，灑水設備要數百萬元，為免麻煩及罰錢，
    都盡量維持良好關係，送東西、吃飯，所以均開「限期改善
    通知」意思一下，未予「舉發裁罰」，因此東科管委會自86
    年開始三節均送三萬規費，邱冠雄任主委時是二萬元，林珍
    瑩時改三萬元，是戊○○去和林珍瑩談的。轄區所繳規費均
    由伊轉送戊○○收取，戊○○收完後會以「獎金」名義，發
    給隊員，沒有設帳管理。88年春節規費遲遲未繳，戊○○非
    常生氣，多次問伊原因，並要伊直接去要，伊就去向陸培松
    要，陸培松交給伊後就拿給戊○○等語（見90年他字第1086
    號卷第 81-88頁），嗣於偵查中又供稱：「當初我是去做消
    防檢查，然後主任委員就叫我去找邱冠雄，然後他就問我說
    通常都怎麼處理？我就說是一萬元或二萬元，第一次是送二
    萬元。」、「（88年春節時是否東科的管理委員會未繳規費
    ，而你當時有去找陸培松要？）是的，是戊○○向我講說這
    次東科管委會沒給規費叫我去要，之後過了幾天，他們就送
    現金來給戊○○。」、「（送來的錢有否分到？）有的有分
    到，有的沒有分到，我曾經去向保齡球館拿錢，雷霆、力大
    等，還有特種行業，在康寧街還有大同路的茶室，店名分別
    是叫什麼秀的及佳美，…通常去收都收五、六千元左右，收
    回來後交給戊○○，以上商家都是我拿一半，戊○○拿一半
    。」、「（如果案主直接送給戊○○的現金如何分？）如我
    我剛好在上班就分得到，沒上班就沒分到，…。」、（曾否
    向轄區內的餐廳拿過規費？）中興路的好家園是三節拿，是
    六千元左右等。」（見90年他字第1086號卷第 90-91頁）；
    「在社后分隊成立之前，確實我出面去收，我收到的錢都是
    用信封包好，我就將信封交給戊○○，社后分隊成立後，保
    齡球館是我收的，但茶室不是我收的，總數我就不清楚。」
    等語（見90年偵字第5916號卷(三)第77頁反面）。
  3.汐止分隊部分：
  (1)證人范成羽即汐止分隊隊員於偵查中稱：87年、88年過年，
    戊○○拿過一、二次一千五百元給伊，說是工作獎金，且戊○○埋怨大隊長要錢等語（見90年偵字第5916號卷(一)第 260
    頁反面、第261頁反面）。
  (2)證人巫智誠即汐止分隊隊員於偵查中證稱：戊○○在過年時
    曾買過禮盒分予隊員或是給予隊員一千元至三千元之獎金，
    伊曾聽過戊○○談及「加菜金」要上繳給第四大隊；伊有風
    聲過庚○○拿東科及八大行業年節約五、六萬元，大多是戊○○與八大行業業者接觸並談好加菜金金額，再由庚○○向
    業者收取；曾在過年有收到二千元，共有三個過年，都是戊○○交給伊的等語（見90年偵字第5916號卷(一)第181-182、2
    59頁）。
  (3)證人即汐止分隊隊員李治豪證稱：「（你在三節有無由分隊
    長手中分過錢？）有的，約三次，都是戊○○拿給我，確實
    時間我不記得，每次約一、二千元。」、「（你知否分給你
    錢的來源？）不清楚。」（見90年偵字第5916號卷(一)第 256
    反面-257頁）；林信富證稱：「（89年中秋節左右及春節左
    右，你有無由隊上分到現金？）…89年中秋節由學長范成羽
    拿給我約三千元，我當時不敢問原因。」（見同上偵查卷(一)
    第 258頁）；丙○○證稱：「曾經在過年時有收到二千元，
    共有三個過年，都是戊○○交給我的。」、「（你是否知道
    戊○○給你的二千元如何來？）不知道。」（同上偵查卷(一)
    第 259頁）；范成羽證稱：「（你有無在三節分過錢？）在
    87年、88年過年，戊○○拿過一、二次，每次一千五百元給
    我，是戊○○叫總務丙○○給我的，給時說是工作獎金。」
    （見同上偵查卷(一)第260頁反面）等語。
  4.東科管委會部分：
  (1)證人陸培松於偵查中陳稱：其自87年5月1日起至89年 9月底
    任管理現場主任，從89年10月 1日任總幹事職務，並稱：87
    年 4月2日至90年4月13日，每年三節，每節規費三萬元，88
    年 4月19日二萬元之春節規費原擬拒繳，是事後被庚○○催
    討，其乃內簽依往例補發，由庚○○拿走，88年春節原想不
    繳，從此斷絕這種惡習，然庚○○仍出面催討，後來只好將
    帳目公開。辛○○到任後未來要錢，但仍有送。送規費好處
    是消防檢查前會通報，以讓其可因應，檢查結果都只開限期
    改善單而未裁罰。送錢時是由林珍瑩、陳順興、馬雲飛及其
    去找戊○○交規費，89年後由其與胡其軍、曹晉魁、柯重生
    找辛○○交錢，並詳述87年 5月至90年依月送規費之時間、
    金額、人員及地點，大都均送至消防隊辦公室，由隊長收，
    先由戊○○隊長收，後由辛○○隊長收；所有委員確實送給
    戊○○及辛○○，只有補送那次是給庚○○，87年端午至90
    年春節共送錢九次。庚○○88年春節要求補費給二萬元，當
    時伊心不甘情不願，但迫於無奈，只好故意少給一萬元。89
    年10月前不曾開出得以憑之裁罰之限期改善單，直到子○○
    告知上級要求績效必須開限期改善單，才開二、三張等語（
    見90年他字第1086號卷第 13-20頁、第48-50頁、第134-139
    頁）；於原審結證稱：「（東方科學園區是否有送錢給汐止
    分隊過？）有，循往例三節有致贈加菜金。」、「（是否每
    節都送參萬元？）應該是沒錯。」、「（本案誰收的？）一
    般來說係消防分隊主管即分隊長，我曾交給戊○○、辛○○
    分隊長。」、「（你曾稱於88年春節期間曾故意不給，庚○○口頭要求補送，你不甘願但迫於無奈只好少收一萬元，有
    何意見？）沒錯，就是這樣。庚○○來我辦公室說我不在時
    ，沒有按往例送加菜金問是否可以補送加菜金，我就以往例
    少簽一萬元。」（見原審卷(三)第170-171、173頁）等語。
  (2)證人曹晉魁即主任委員於偵查中證稱：曾到消防隊送加菜金
    ，消防檢查均由陸培松接洽，從未收到罰單，加菜金三萬元
    ，是交給隊長，陸培松說是照往例等語（見90年他字第1086
    號卷第 69-70頁）。於原審結證稱：「（東方科學園區是否
    有送錢給汐止分隊過？）…到汐止消防隊時有致贈加菜金」
    、「（為何要送錢汐止分隊？）按照往例三節照這樣辦理。
    」、「（為何要單獨送錢給汐止分隊？）總幹事講，說是按
    照往例都用加菜金的方式。」等語（見原審卷(三)第 192-193
    頁）
  (3)證人陳慶福即財務委員偵查中證稱：東科管委會成立後，每
    節繳三萬元規費給消防隊無誤，剛開始以「暫付款」名義支
    出，由陸培松擬簽呈，送交主委杜泊批准後，即填報支單，
    說明欄只填「垃圾清運費」，金額四萬六千元，因為內容不
    符所以後來補填「消防隊三萬元」。消防隊送禮檢查會比較
    寬鬆，印象中東科管委會還未曾被告發裁罰等語（見同上偵
    查卷(一)第73頁反面、第75頁）。
  (4)證人林珍瑩於偵查中證稱：向汐止消防隊送錢，據陸培松與
    陳順興向伊告知說是慣例等語（見同上偵查卷(一)第67頁反面
    ）。
  5.證人黃景華即好家園餐廳負責人於調查站證稱：庚○○於消
    防檢查時有向好家園餐廳收過規費，當時是庚○○向伊開口
    索取要規費，86年間開始有按三節送加菜金，按三節送錢後
    ，有時由庚○○前來收取，有時由其送到分隊，好家園餐廳
    只接過限期改善通知單等語（見同上偵查卷(一)第134-136 頁
    ）。於原審訊問時翻異前供，否認送錢之事，無非迴護被告
    之詞，不足採信。
  6.證人王永等即東方酒樓負責人證稱：東方酒樓原是向亞太國
    際開發有限公司承租，該公司倒閉後，即與東帝士公司續約
    ，之後庚○○的態度就不一樣，一再暗示要規費，且以檢查
    設備的職權做為要求規費的手段，惟伊並不予以理會，庚○○更以本酒樓缺乏灑水設備相脅，所以伊乃於87年 8月花了
    二百多萬元加做灑水系統設備，因該酒樓不按三節繳規費，
    故與汐止消防分隊有不和、衝突之現象，消防分隊曾放話要
    斷水斷電，90年5月3日亦花五萬元做滅火粉填裝維修等語；
    並稱：伊確實沒有給錢，且庚○○非但暗示，且於檢查時一
    直唸哪裡不合格，伊猜可能是要交際費，因與向亞太國際開
    發有限公司承租時相比較，比較嚴格，所以覺得可能是規費
    未繳之問題等語（見同上偵查卷(一)第144-145頁）。
  7.證人丁○○即世運保齡球館負責人於偵查中證稱：庚○○曾
    經去討過規費，並說王牌、力大保齡球館業者都有交，伊說
    世運保齡球館是合法經營而拒絕給錢；伊亦曾問過王牌保齡
    球館林經理，林經理說生意要做，逢年過節總是意思意思送
    一點禮品等語（見90年偵字第5916號偵查卷(二)第163-164 頁
    ）。
  8.被告庚○○另坦承有向王牌保齡球館、新樂園茶室等收取規
    費，惟各該負責人嗣均否認三節行賄，顯係有所忌諱，避重
    就輕之證詞，並此敘明。
  9.此外復有東科管委會87年4月至90年4月致贈消防隊加菜金明
    細表、請求核發禮金之簽呈、轉帳傳票、報支申請單、汐止
    分隊出具之領據等附卷足憑。
  10.據上所述，被告戊○○、庚○○二人之自白收受如附表一東
    科管委會、王牌、力大保齡球館、好家園餐廳、綽號「海水
    」及其友人所營茶室交付之金錢等情節，互核無誤；並與上
    開證人等之證述情節相符，核與事實相符，被告戊○○、庚○○二人確有收受如附表一所示三節之「加菜金」或「慰問
    金」之情，可以認定。被告二人事後辯稱未收賄云云，顯係
    飾卸之詞，不足採信，事證明確，彼等二人犯行洵堪認定。
  (二)被告寅○○部分：
  1.依被告寅○○於偵查中供稱：「（88年中秋節你是否有與戊○○至第四大隊去送現金共五萬元給第四大隊大隊長壬○○
    ？）我有去。」、「（是否汐止分隊與社后分隊各出二萬五
    千元？）名義上是各出二萬五千元，但汐止分隊二萬五千元
    是庚○○和戊○○自己去向業者收的，收錢部分我並沒有參
    與。」、「我只知道是向業者拿，但不知是向那些業主，戊○○只向我說他們已處理好。」（見同上偵查卷(一)第266-26
    7 頁），「（88年中秋節你與戊○○到第四大隊送五萬元給
    壬○○，其中二萬五千元是汐止分隊出的？）名義上是掛汐
    止分隊，實際上錢是戊○○去籌。」、「我只知道先向業者
    拿的，係向哪一家業主我不知道。」、「因為我剛到任，且
    我也知道大隊有此慣例，我無可奈何，只好一起送錢表示我
    們人有過去有誠意。」、「在信封上有寫汐止分隊及社后分
    隊。」等語（見同上偵查卷(二)第 244-245頁），核與被告戊○○於偵查中供陳：「（你到社后分隊後送幾次錢給壬○○
    ？）第一次跟寅○○一起去」等語（見同上禎查卷(一)第37頁
    背面），於原審證稱：曾與寅○○一起上繳五萬元，汐止、
    社后各二萬五千元，伊是搭寅○○車一起去等情（見原審卷
    (四)第 131頁），足見被告寅○○確有明知與被告戊○○同去
    送給第四大隊大隊長壬○○之現金共五萬元，係被告戊○○
    向轄內之商家所收受之賄賂，仍搭載被告戊○○共同前往交
    付予被告壬○○之情，可以認定。雖其事後辯稱不知與戊○○所送繳之錢由何而來云云，要係事後翻異推諉卸責之詞，
    不足採信。其又於本院審理時辯稱係因誤信律師所言，如陳
    述錢係自己拿出來的，會構成行賄罪；惟查不違背職務行賄
    ，不論錢出自何方，均不構成行賄罪。是本件被告寅○○明
    知被告戊○○所送繳之現金係基於職務所收受之賄賂，仍故
    為收受之事證明確，犯行洵堪認定。
  2.至證人癸○○雖於本院前審證稱：88年 9月22日被告寅○○
    有向其要二萬五千元，說中秋節要包紅包給大隊長之情；於
    本院九十七年十一月十八日審理時亦為相同之證述；然證人
    癸○○上開證述與被告寅○○上開所供情節不一；況證人癸○○亦自陳未實際看到寅○○拿二萬五千元之用途等語，縱
    然其交付二萬五千元予被告寅○○屬實，亦僅能證明被告寅
    ○○有向其拿取二萬五千元之事實，尚不能證明被告寅○○
    交付予大隊長壬○○之二萬五千元，即係向證人癸○○所拿
    取之二萬五千元，是證人癸○○之證詞尚不能採為有利被告
    寅○○之認定。被告於本院審理時辯稱二萬五千元是向其妻
    癸○○拿的，亦無可採，附此敘明。
  (三)被告辛○○部分：
    上揭被告辛○○先後於89年中秋節、90年春節收受東科管委
    會交付之「加菜金」名義之款項各三萬元，共計六萬元等情
    ，已據被告辛○○於偵查中、原審及本院坦承不諱，核與證
    人即東科管委會人員陸培松、曹晉魁於原審證述情節（見原
    審卷(三)第 171頁、第193至196頁），及證人即同屬汐止分隊
    隊員范成羽、子○○、林信富證述情節相符（見原審卷(四)第
    11頁、19-20頁、 29頁），並有東科管委會之報支申請單與
    傳票附卷可稽，足見被告之自白與事實相符，自堪採為認定
    犯罪之證據。是被告辛○○確有收受東科管委會交付之89年
    中秋節、90年春節共六萬元之情，可以認定。
  (四)被告壬○○部分：
  1.據被告辛○○於調查站、偵查中供稱：「（你在擔任汐止消
    防分隊小隊長時，是否與戊○○去新店大隊送錢給大隊長過
    ？）有的，我印象中有三次，都是戊○○載我去，每次都是
    送二萬五千元，都是過中秋、端午、春節才去。」、「我剛
    到汐止分隊當分隊長，人生地不熟，而戊○○在社后分隊，
    他告訴我這是以前的老規矩，我覺得很痛苦，我怕如不送不
    好混下去，且整個隊也不好過，我記得第一次我與戊○○到
    壬○○辦公室，由戊○○交給他，都是現金，共五萬元，當
    時沒有其他的人，壬○○說謝謝就收下來。」、「（第二、
    三次再送時，是送他辦公室或送到他家？）都是送到大隊長
    辦公室，往後這幾次都是戊○○在過節時來找我，邀我一起
    去送錢，每次都由壬○○親自收下，也都在他辦公室，…。
    」、「（如果是慰問金，為何要送二萬五千元給壬○○？）
    戊○○告訴我是慣例。」等語（見同上偵查卷(一)第 263頁背
    面、第264頁，卷(二)第166頁反面-168頁）；於本院審理時亦
    證稱：89年端午、中秋、90年春節有與戊○○送錢給大隊長
    ，講好每個分隊送二萬五千元，每次去都是大隊長親自收等
    情（見本院94年11月30日審判筆錄第33頁）；被告寅○○於
    偵查時供稱：「（88年中秋節你是否有與戊○○至第四大隊
    去送現金共五萬元給第四大隊大隊長壬○○？）我有去。」
    、「因為我剛到任且我也知道大隊有此慣例，我無可奈何，
    只好一起送錢表示我們人有過去有誠意。」、「在信封上有
    寫汐止分隊及社后分隊。」（見同上偵查卷(一)第266-267 頁
    ）。「（沒有進貢會如何？）會被刁難，且當時我剛從學校
    畢業，是菜鳥，怕沒有進貢會被刁難。」等語（見原審卷(二)
    第29頁），核與被告戊○○供稱：「我與辛○○同去送錢給
    壬○○有三次，我們每人出二萬五千元。」（見偵查卷(三)第
    61頁）；「（如果不送會如何？）大隊掌握人事升遷考核獎
    懲，如果不送，當然日子可能會比較難過。」、「（是否均
    由壬○○親自收受？）其中有幾次是親自拿給壬○○。」等
    語（見原審卷(二)第55頁）、「（你到社后分隊後送幾次錢給
    壬○○？）第一次跟寅○○一起去」等語（見同上偵查卷(一)
    第37頁背面）及本院九十七年十一月十八日審理時證稱八十
    七年大隊成立後每年三節，以汐止分隊名義上繳給大隊，八
    十八年中秋那次與寅○○，以汐止、社后分隊名義合送五萬
    給大隊等情節相符，而被告庚○○分別於調查站、偵查中亦
    分別供承曾經有與戊○○去送錢過給壬○○，由其開車載戊○○去，及曾自己開車去大隊部，獨自當面拿規費給被告壬○○等情（見同上偵卷(一)第286頁、第304頁背面），由上足
    見被告戊○○、辛○○、寅○○確有交付賄賂予被告壬○○
    之情，可以認定。
  2.另據證人己○○證稱：「（你們分隊對此事如何處理上貢之
    事？）剛開始也是聽聽，沒有處理，後來有一次辰○○把我
    叫到旁邊說大隊長要應付，說我們小隊比較單純只要一萬元
    。」、「應該是88年端午節前。」、「都是由我負責送。」
    、「（你如何送？）剛開始我都親自拿去大隊送給涂小隊長
    。後來我記得最後一次沒有碰到他，所以我就拿給大隊長，
    還有一次我不記得是拿給涂或大隊長。」、「（你送給大隊
    長那次是在何地方拿給他？）在他辦公室。」、「（本案壬○○收押後，辰○○有無找過你？）有，找過二次，一次在
    石門分隊，一次是我在警專受訓時，他來找我，主要是叫我
    不要承認，說周人蔘的案件承認都有罪，他說了一些案例給
    我聽。」等語（見原審卷(二)第145、146、148、149頁）；另
    證人己○○於本院九十七年十一月十八日審理時亦證稱：有
    一次到大隊部洽公，辰○○把我叫到一邊，聊到送禮的事，
    他說你那邊沒什麼，一萬就好；因一萬元金額高，自己無法
    負擔，就向隊員收，合送一萬由辰○○收，最後一次直接拿
    給大隊長；再證人己○○於偵查中證稱：「送錢去第四大隊
    時都是由我一人送去，我記得前幾次88年中秋、89年春節、
    端午、中秋都是交給辰○○親收，辰○○每次接過裝錢的公
    文封後，均未多說什麼即直接收取，90年春節那次，因辰○○不在，所以我直接將錢交給大隊長壬○○。」等語（見偵
    查卷(三)第99頁），核與證人汪方正、黃天佑、張俊清三人於
    原審均證述於任職金山分隊期間，一年三節，隊上均有送錢
    予被告壬○○，每次一萬元，通常是同仁交完錢後由己○○
    送去，己○○有說交給壬○○等情節相符（見原審卷(二)224-
    255 頁），而證人蔡豐駿（案發時為金山分隊分隊長）於原
    審亦證稱：「（你受訓完回去金山分隊後，有無聽說過要送
    錢給大隊的事？）有。」、「（第一次聽到是何時？）大概
    快要90年農曆春節時。」、「（這錢誰去收？）應該如不是
    我收，就是己○○收的，我記不得了。」、「（如何分擔？
    ）一人繳二千多元，後來湊齊後，拿其中一萬元送大隊，剩
    下的就過年給大家買東西吃。」、「（誰去送？）己○○。
    」等語（見原審卷(二) 181-184頁），由上可見被告壬○○確
    有於每年三節收受由己○○所交付金山分隊上繳之禮金之情
    ，亦可認定。
  3.證人王永杰、朱文浩於本院審理時雖供述，87年至91年間各
    年度在打年終考績時，被告郭子銓均正常召集大隊相關人員
    開會討論；但證人王永杰、朱文浩亦證稱「主管的部分是各
    分隊的分隊長，因為他們那時候沒有成績，成績是由大隊長
    評核，所以大隊長會先問我們，分隊長今年的表現如何，然
    後大隊長會做裁示，給甲或者給乙。然後再問我們，對甲的
    分數應該多少，乙的分數應該多少。然後再取得共識就做決
    定。」，足見被告壬○○對於所轄分隊長之年度考績均具有
    一定之影響力及裁量權。另證人乙○○於本院九十七年十一
    月十八日審理時雖證稱未送錢，然其未送錢並不代表戊○○
    、庚○○、辛○○、寅○○、己○○等人未送錢，是證人乙○○於本院證述未送錢，不能作為有利被告壬○○未收錢之
    認定。
  4.據上所述，被告壬○○確有收受由戊○○、庚○○、辛○○
    、寅○○、己○○所交付之賄賂，事證明確，被告雖否認上
    情，或辯稱分隊長有送錢，然其均已當場退還云云，均不足
    採信，其犯行可以認定。
  (五)被告辰○○部分：
  1.依證人己○○於偵查中證稱：「（你為何要送錢給壬○○？
    ）第四大隊於87年7月1日成立後，各消防分隊都有耳聞需於
    每年三節送錢給壬○○，惟當時我未加以理會，直到有一次
    我到第四大隊隊部洽公，第四大隊之小隊長辰○○主動將我
    請到一旁，並告知我〔大隊長要送禮，金山的轄區比較單純
    ，所以出一萬元就好。〕…。」、「送錢去第四大隊時都是
    由我一人送去，我記得前幾次88年中秋、89年春節、端午、
    中秋都是交給辰○○親收，辰○○每次接過裝錢的公文封後
    ，均未多說什麼即直接收取，90年春節那次，因辰○○不在
    ，所以我直接將錢交給大隊長壬○○。」等語（見90年偵字
    第5916號偵查卷(三)第99頁）；「（辰○○收錢幾次？）我非
    常確定有三次，另外90年春節我確定送給壬○○。」，並證
    稱辰○○於案發後曾去找己○○二次，並稱「他叫我不要承
    認有送禮，因周人蔘案承認的都有罪，不承認的就沒罪。」
    等語（見同上偵查卷(三)第113頁反面 -114頁）；於原審證稱
    ：「（辰○○否認他有跟你講過那些話，他認為你說他是為
    了要對自己的不法行為卸責你有何意見？）我和辰○○無冤
    無仇，我不可能將此事誣陷在他身上。我送禮確實是送給他
    。」、「（你在調查站時，曾有說過辰○○是大隊長的親信
    ，是何意？根據何在？）因他好幾次都跟大隊長到金山分隊
    來，比如：五次中約有三次。還有同事間聊天提到的。且在
    我們認為他沒有承辦什麼業務，也沒有什麼專長，也可以在
    大隊部，大家猜測是靠大隊長來的。」、「（辰○○和大隊
    長一起去金山分隊有何不正常？）正常。也可說不正常也可
    說正常，我也不會講。如：我們認為職務上，辰○○沒有需
    要來，但他卻會陪大隊長來，實際上課程、演練都沒有需要
    他，且他也不是當司機。」、「（所以依你的意思，開始時
    你自己認為涂和大隊長關係密切，所以辰○○跟你講送禮的
    那些話，你就認為是大隊長要他告訴你的，是否如此？）是
    。因為依辰○○的個性他本人不會做如此的要求，這是我基
    於個人和涂相處之間的判斷。」、「（所以辰○○告訴你送
    錢的事時，你心裡不會受到脅迫？）辰○○本身沒有給我壓
    力，我心中的壓力是來自大隊長。」等語（見原審卷(二)第15
    9-162頁）。
  3.被告戊○○供稱：「（你是否有打電話問辰○○要不要送錢
    給壬○○？）有的，他說新店分隊都送五、六萬元，…辰○○是壬○○的親信，壬○○去演講時都會帶他去，他整天在
    大隊都沒事做。」等語（見同上偵查卷(三)第88頁反面）。
  4.被告壬○○坦承：「（你為何到各分隊時要帶著辰○○？）
    各公司行號每半年要辦訓練，法令規定要四個小時綜合演練
    ，我演講完要演習，辰○○因為業務少，我就請他幫忙。如
    果其他人有空我就請其他人幫忙。」等語（見原審卷(二)第17
    7頁）。
  5.綜上，依上開證人己○○證詞，己○○送錢予被告壬○○有
    5次，每次一萬元，辰○○代收最少3次，依「罪疑、利於被
    告原則」，本院認定被告辰○○代收 3次。而被告壬○○每
    次收受己○○交付之款項達一萬元，顯已超乎三大民俗節日
    民間送禮之餽贈範圍，該收受之一萬元自屬賄賂。另衡諸常
    情，以公務員屬下向長官送禮多以私下進行不欲人知，何以
    己○○會送禮予被告壬○○由被告辰○○代收？復於東窗事
    發後，被告辰○○二次找己○○，請己○○不要說出其亦涉
    案，並稱：「周人蔘案承認都有罪，不承認都無罪」之詞？
    足見被告辰○○確有受被告壬○○之指示，轉告己○○要送
    禮及有 3次代為收受轉交己○○所交付之賄賂之情，事證明
    確，事後否認犯行，顯不足採信，其犯行洵堪認定。
  (六)對價關係之認定及說明：
  (1)按貪污治罪條例之期約、收受賄賂或不正利益罪，固以公務
    員違背職務之行為或其職務上之行為，與其所期約、收受之
    賄賂或不正利益之間須具有對價關係為必要。惟此之所謂對
    價關係，祇要雙方行賄及受賄之意思達成一致，而所期約或
    交付之賄賂或不正利益，與公務員為違背職務行為或其職務
    上之行為之間具有原因目的之對應關係，即為已足；並不以
    所期約或交付之賄賂或不正利益之價值，與該他人因公務員
    違背職務之行為或其職務上之行為所獲得利益之價值相當為
    絕對必要（最高法院九十四年度臺上字第三一八七號判決意
    旨參照）。又按貪污治罪條例第五條第一項第三款之對於職
    務上之行為收受賄賂罪，祗須所收受之金錢或財物與其職務
    有相當對價關係，即已成立，且包括假借餽贈等各種名義之
    變相給付在內。又是否具有相當對價關係，應就職務行為之
    內容、交付者與收受者之關係、賄賂之種類、價額、贈與之
    時間等客觀情形加以審酌，不可僅以交付之財物名義為贈與
    或政治獻金，即謂與職務無關而無對價關係（參照最高法院
    84年台上字第 1號判決意旨）。又對於職務上之行為收受賄
    賂罪，只須他人交付財物係基於行賄之意思，且該不法報酬
    與公務員之職務行為具有一定之對價關係，而故予收受，罪
    即成立，至其受賄係出於收受人之自動或被動，並非所問。
  (2)查被告戊○○、庚○○、辛○○均係消防分隊之分隊長或隊
    員，依消防法、消防法施行細則及「各類場所消防安全社備
    設置標準」等規定，消防機關得對轄區內之各類場所檢查消
    防安全設備之設置、維護及檢修，其逾期不改善或複查不合
    規定者，得連續處以六千元至五萬元不等之罰鍰，自均為依
    據法令從事公務之人員，且消防設備安全檢查係渠等職務上
    行為；再據證人陸培松於調查站證稱：送規費好處是消防檢
    查前會通報，以讓其可因應等語（見前揭他字偵查卷第16頁
    正面、背面），證人黃景華即好家園餐廳負責人於調查站證
    稱：其願意支付三節規費，基本上希望消防隊對本餐廳消防
    檢查上給個方便，．．．等語（見同上偵查卷(一)第 135頁背
    面），足見商家於每年三大民俗節日，每次交付五千元至三
    萬元不等之現金，顯已超乎三大民俗節日民間送禮之餽贈範
    圍，且被告戊○○、庚○○、辛○○等人收受商家現金後，
    又以行賄意思，部分現金轉送上級長官第四大隊長壬○○，
    更足見商家所送現金，係屬賄款；雖商家所交付金錢美其名
    為「加菜金」、「慰問金」，但其目的乃對公務員之職務範
    圍內已有踐履賄求消防設備安全檢查放水之特定行為，實具
    有原因目的之對應關係，揆諸前揭說明，當具有對價關係甚
    明。至於被告戊○○、庚○○、辛○○等人辯稱商家雖有主
    動送錢，純粹隊員加菜，未對他的職務上消防安檢有比較放
    鬆的行為，一切依規定辦理，東科火災報告，也確認消防設
    備沒有缺失云云。惟查本件被告戊○○、庚○○、辛○○等
    人主觀上係利用合法消防安檢權利，無形中造成商家壓力，
    而希冀商家送錢；至於被告戊○○、庚○○、辛○○等人日
    後是否果真於消防安檢時放水，則係屬被告戊○○、庚○○
    、辛○○等人日後是否真能履行承諾之問題，並不影響渠等
    職務上之行為收賄罪之成立。是本件被告戊○○、庚○○、
    辛○○等人上開所辯未對送錢商家實施消防安檢時有比較放
    鬆的行為，係卸責之詞，不足採信。
  (3)證人乙○○於本院九十七年十一月十八日審理時證稱：分隊
    員（含小隊長）由分隊主管即分隊長打考績，送大隊部核定
    ，大隊部可更改考績；分隊長由大隊打考績；分隊員調動報
    給大隊，最後由局本部核定，大隊本身也有調動權，但要報
    局本部核定。被告壬○○係台北縣政府消防局第四大隊大隊
    長，（87年 7月第四大隊成立起，原為副大隊長代理大隊長
    ，至89年 4月真除），負責規劃、指揮、管制、督導及考核
    所轄汐止、社后、金山等十六個分隊之勤務執行實施與人事
    考核，且掌握人事陞遷、獎懲之權限（部分人事考考績、陞
    遷最後核定權在局本部，惟第四大隊仍有建議權），為依據
    法令從事公務之人員，而依被告辛○○上揭證述：三節送錢
    給大隊長，因剛到汐止分隊，人生地不熟，戊○○告訴我這
    是老規矩，我怕如不送不好混下去，且整個隊也不好過；被
    告寅○○上揭證述：因為剛到任，不知大隊有此慣例，我無
    可奈何，只好一起送錢，表示我們人有過去有誠意；被告戊○○上揭證述：大隊長握有人事升遷考核獎懲，如果不送，
    當然日子可能會比較難過各等情，益見各分隊送錢予大隊長
    即被告壬○○之目的，即對長官之職務範圍內已有踐履賄求
    人事考核、陞遷之特定行為，實具有原因目的之對應關係，
    揆諸前揭說明，當具有對價關係甚明；且係於每年三大民俗
    節日，每次交付一萬元至四萬元不等之現金，顯已超乎三大
    民俗節日民間送禮之餽贈範圍，而該金錢自屬賄賂，是被告
    壬○○收受屬下各分對交付之金錢，亦係對於職務上之行為
    收受賄賂，可以認定。至被告壬○○及辰○○二人辯稱大隊
    長對人事並沒有決定權，縱然認定被告戊○○、庚○○、辛○○及寅○○等人有送錢，亦看不出送錢之被告戊○○、庚○○、辛○○及寅○○等人在考績及陞遷有何差異云云。惟
    查本件被告壬○○主觀上係利用上級合法人事權，無形中造
    成下屬壓力，而希冀下屬送錢（被告辰○○配合壬○○放話
    及代壬○○收款）；至於被告壬○○日後是否果真於人事上
    放水，則係屬被告壬○○日後是否真能履行承諾之問題，並
    不影響壬○○及辰○○二人職務上之行為收賄罪之成立。是
    本件被告壬○○及辰○○二人上開所辯看不出送錢之人在考
    績及陞遷有何差異云云，係卸責之詞，不足採信。
  (七)綜上所述，被告戊○○、庚○○、寅○○、辛○○、壬○○
    及辰○○等人所犯事證明確，被告等人否認犯行，上開所辯
    ，均屬卸責之詞，委無可採，渠等犯行堪以認定，應依法論
    科。
、論罪科刑：
一、新舊法比較：
    刑法第2條第1項之規定，係規範行為後法律變更所生新舊法
    律比較適用之準據法。所謂行為後法律有變更者，包括構成
    要件之變更而有擴張或限縮，或法定刑度之變更。行為後法
    律有無變更，端視所適用處罰之成罪或科刑條件之實質內容
    ，修正前後法律所定要件有無不同而斷。新舊法條文之內容
    有所修正，除其修正係無關乎要件內容之不同或處罰之輕重
    ，而僅為文字、文義之修正或原有實務見解、法理之明文化
    ，或僅條次之移列等無關有利或不利於行為人，非屬該條所
    指之法律有變更者，可毋庸依該規定為新舊法之比較，而應
    依一般法律適用原則，適用裁判時法外，即應適用刑法第 2
    條第 1項之規定，為「從舊從輕」之比較。而比較時，應就
    罪刑有關之事項，如共犯、未遂犯、想像競合犯、牽連犯、
    連續犯、結合犯，以及累犯加重、自首減輕及其他法定加減
    原因（如身分加減）與加減例等一切情形，綜合全部罪刑之
    結果而為比較，予以整體適用。乃因各該規定皆涉及犯罪之
    態樣、階段、罪數、法定刑得或應否加、減暨加減之幅度，
    影響及法定刑或處斷刑之範圍，各該罪刑規定須經綜合考量
    整體適用後，方能據以限定法定刑或處斷刑之範圍，於該範
    圍內為一定刑之宣告。是宣告刑雖屬單一之結論，實係經綜
    合考量整體適用各相關罪刑規定之所得。宣告刑所據以決定
    之各相關罪刑規定，具有適用上之「依附及相互關聯」之特
    性，自須同其新舊法之適用。而「法律有變更」為因，再經
    適用準據法相互比較新舊法之規定，始有「對被告有利或不
    利」之結果，兩者互為因果，不難分辨，亦不容混淆。有最
    高法院97年上字第37號判決可供參考。查被告行為後，刑法
    第28條、第56條關於共同正犯、連續犯等規定，均於94年 2
    月 2日修正公布，並於95年7月1日起施行。茲就上開規定比
    較適用如下：
  １、公務員身分部分：
      查被告壬○○行為時係台北縣政府消防局第四大隊大隊長
      被告戊○○、庚○○、辛○○、寅○○行為時均係消防分
      隊之分隊長或隊員，為依據法令從事公務之人員，而貪污
      治罪條例已於九十五年五月三十日修正公布全文，並自同
      年七月一日施行，其中貪污治罪條例第四條第一項第五款
      之收受賄賂罪並未修正，自無須再比較新舊法律適用；另
      貪污治罪條例第二條前段規定「依據法令從事公務之人員
      ，犯本條例之罪者，依本條例處斷」，修正為「公務員犯
      本條例之罪者，依本條例處斷。」，然此僅係為配合本次
      刑法公務員定義修正所為之文字變動，而九十五年七月一
      日修正公布施行之刑法第十條第二項關於公務員定義之規
      定，雖由「依法令從事於公務之人員」，修正為「依法令
      服務於國家、地方自治團體所屬機關而具有法定職務權限
      ，以及其他依法令從事於公共事務，而具有法定職務權限
      者」及「受國家、地方自治團體所屬機關依法委託，從事
      與委託機關權限有關之公共事務者」，無論修法前、後，
      被告行為時之身分均符合刑法上所稱之公務員，並無二致
      ，均無礙於本案被告仍有貪污治罪條例之適用；是經新舊
      法比較結果，修正後之刑法第十條第二項及貪污治罪條例
      第二條規定，對被告而言並未較有利，依刑法第2條第1項
      前段，應適用行為時法。
  ２、共犯之比較適用：
      刑法第28條共同正犯之範圍，已修正限縮於共同實行犯罪
      行為者始成立共同正犯，排除陰謀犯、預備犯共同正犯，
      自屬行為後法律有變更，而非僅屬文字修正，應有新舊法
      比較適用問題。新法對被告並無較有利，應適用修正前舊
      法關於共同正犯之規定（最高法院96年度台上字第1323號
      判決、本院暨所屬法院96年度法律座談會決議亦同此意旨
      ）。
  ３、連續犯之比較適用：
      修正前刑法第56條之連續犯規定，得加其刑至2分之1，修
      正後刑法刪除，於新法施行後，被告之數犯罪行為，原則
      上應予分論併罰。此刪除雖非犯罪構成要件之變更，但顯
      已影響行為人刑罰之法律效果，自屬法律有變更，比較新
      舊法結果，仍應適用較有利於被告之行為時法律即修正前
      刑法第56條規定，論以連續犯。
  ４、罰金刑部分：
      被告行為後，刑法第33條第 5款關於罰金刑之規定業經修
      正，修正前刑法第33條第 5款規定：「罰金：一元（銀元
      ）以上」，並依現行法規所定貨幣單位折算新臺幣條例規
      定，以銀元1元折算新臺幣3元，修正後刑法第33條第 5款
      則規定：「罰金：新臺幣一千元以上，以百元計算之」，
      惟修正後刑法第33條第 5款所定罰金刑最低數額，較之修
      正前提高，自以修正前刑法第33條第 5款規定較有利於被
      告。
  ５、褫奪公權部分：
      褫奪公權之規定，雖亦有所修正，惟褫奪公權核屬從刑之
      科刑規範事項，從刑附屬於主刑，應隨同主刑適用同一準
      據法。
  ６、綜合上述各條文修正前、後之比較，以被告行為時即95年
      7月1日修正施行前之刑法，較有利於被告，自應依修正後
      刑法第2條第1項前段規定，均適用修正前刑法之相關規定
      予以論處。至於緩刑之宣告，依最高法院九十五年第八次
      刑事庭會議決議，則應適用新法第七十四條第 1項之規定
      。另刑法第五十九條之規定，由原所定「犯罪之情狀可憫
      恕者，得酌量減輕其刑」，修正為「犯罪之情狀顯可憫恕
      ，認科以最低刑度仍嫌過重者，得酌量減輕其刑。」惟此
      規定，為法院就刑之酌減審認標準見解之明文化，非屬法
      律之變更，有最高法院九十五年度第八次刑事庭會議紀錄
      可參。
二、核被告戊○○、庚○○、辛○○、壬○○、辰○○等人所為
    ，均係犯貪污治罪條例第五條第一項第三款之對於職務上之
    行為收受賄賂罪，公訴人雖認被告戊○○、庚○○、壬○○
    、辰○○等人、所為係犯同條例第四條第一項第二款之藉勢
    勒索財物罪，惟按貪污治罪條例第四條第一項第二款所指藉
    端或藉勢勒索罪，係指行為人憑藉其本人或他人之權勢或以
    某種事由為藉口，施行恫嚇，以索取財物為構成要件，不以
    所藉權勢事由在其職務範圍內，或與其職務有直接關係為必
    要。又其方式固不限於以言詞、文字或動作，但必使人畏怖
    生懼始克相當（參照最高法院92年台上字第1296號裁判）；
    本案被告戊○○、庚○○、辛○○、壬○○、辰○○係利用
    職務上之行為，向被害人收取財物，並未施行恫嚇而索取財
    物，造成被害人畏怖生懼而交付財物之行為，依卷內證據亦
    難認被害人係基於畏怖生懼而交付財物，核與藉勢勒索財物
    罪之構成要件有間，自不能成立公務員藉勢勒索財物罪。又
    公訴人認被告辛○○係犯同條例第六條第一項第四款之圖利
    罪，然按貪污治罪條例第六條第一項第四款之圖利罪，係關
    於公務員職務上圖利之概括規定，必其圖利之該行為不合貪
    污治罪條例各條特別規定者，始受本罪之支配，倘其圖利行
    為合於其他條文或款項之特別規定，即應依該特別規定之罪
    論擬，無再適用本罪之餘地（參照最高法院93年度台上字第
    5076號判決意旨），本件被告辛○○所為既已構成貪污治罪
    條例第五條第一項第三款之對於職務上之行為收受賄賂罪，
    自無再論以公務員職務上圖利罪之必要，是公訴人上開起訴
    法條均應予變更。被告寅○○明知被告戊○○所持有裝入信
    封袋之金錢五萬元係向業者對於職務上之行為所收受之財物
    ，仍故為收受，並將之裝入上載「汐止分隊、社后分隊」等
    字之公文封一只，再載同戊○○至台北縣新店市○○街二號
    第四大隊隊長辦公室，以汐止分隊及社后分隊之名義，各繳
    交二萬五千元（合計五萬元）給第四大隊大隊長壬○○，核
    其所為係犯貪污治罪條例第十五條之故為收受罪。又被告戊○○與庚○○自86年中秋節起至89年端午節止，向業者共同
    收受賄賂四十二萬五千元部分，彼此間有犯意聯絡、行為分
    擔，均應論以共同正犯。另被告辰○○最少代壬○○向己○○收受三萬元部分，被告壬○○與辰○○，彼此間有犯意聯
    絡、行為分擔，均應論以共同正犯。又被告戊○○、庚○○
    、辛○○、壬○○及辰○○多次收受賄賂，犯罪時間緊接，
    所犯之犯罪構成要件相同，顯均係基於概括犯意連續為之，
    均應以連續犯論以一罪，並各加重其刑。又被告辛○○自白
    上開犯行，並自動繳交全部所得財物六萬元，有上開偵查筆
    錄並有扣案六萬元，亦有扣押物品清單附卷可稽（見同上偵
    查卷(三)第34頁），依貪污治罪條例第八條第二項之規定，應
    減輕其刑，並先加後減。再被告辰○○代被告壬○○所收財
    物為三萬元，依貪污治罪條例第十二條減輕其刑，並先加後
    減。另查本件被告辛○○收受東科管委會交付共六萬元固無
    足取，然被告辛○○並非主動索賄，而其所犯罪名法定本刑
    為七年以上有期徒刑，雖因被告於偵查中自白，並自動繳交
    全部所得財物而減輕其刑，惟亦需面臨至少三年七月以上有
    期徒刑之刑度，與其犯罪情節相較，實屬情輕法重，本院審
    酌再三，認被告辛○○犯罪足堪憫恕，在客觀上顯然足以引
    起一般同情，認為縱予宣告法定最低刑度猶嫌過重，爰予以
    適用刑法第五十九條酌量減輕其刑，並先加後遞減。
三、原審對被告戊○○、庚○○、寅○○、壬○○予以論處藉勢
    勒索財物罪刑，及對被告寅○○論罪科刑，固非無見，惟查
    ：(一)被告戊○○、庚○○、壬○○及辰○○等人所為，均係
    犯貪污治罪條例第5條第1項第 3款之對於職務上之行為收受
    賄賂罪，原審論以藉勢索財罪，已有未洽。(二)被告寅○○所
    為係犯貪污治罪條例第十五條之罪，並非犯同條例第四條至
    第六條之罪，不得依同條例第八條規定減輕其刑，原判決竟
    依同條例第八條減輕其刑，顯有違法。(三)被告戊○○與庚○○間，僅自86年中秋節起至89年端午節止，向業者共同收受
    賄賂四十二萬五千元部分為共同正犯，及被告壬○○與辰○○間，僅就88年中秋節至89年中秋節止，由辰○○代收金山
    分隊己○○交付最少三次之賄賂共三萬元部分為共同正犯，
    原判決卻認其等彼此間各就全部之犯行，有犯意聯絡、行為
    分擔，均應論以共同正犯，亦有未合。(四)貪污治罪條例之貪
    污治罪條例之共同貪污所得財物，採連帶追繳沒收主義，原
    判決對於被告戊○○與庚○○之共同貪污所得財物，對於被
    告壬○○與辰○○之共同貪污所得財物，未諭知就各該二人
    連帶追繳，顯有未合。又共同貪污所得財物，既採連帶追繳
    沒收主義，則同條例第八條第二項之減刑規定所指之「如有
    所得並自動繳交全部所得財物」，即應將共同犯罪所得之財
    物全部繳交，始能減刑。查被告戊○○之犯罪所得，除與庚○○共同犯罪所得財物有四十二萬五千元外，尚有自己獨自
    犯罪所得六萬元，共計四十八萬五千元，而被告戊○○僅自
    動繳交十一萬七千五百元（附於同上偵卷(三)第 188頁扣押物
    品清單），未就共同犯罪所得之財物全部繳交，原判決即依
    同條例第八條第二項予以減刑，亦有未合。(五)交付賄賂之行
    為，縱行賄人係對公務員之職務上行為為之，不成立行賄罪
    ，但此種玷辱公務員應公正、廉潔執行職務之違背公序良俗
    行為，自不在法律保護範圍，倘猶認其仍屬被害人，豈非變
    相鼓勵？自與制定貪污治罪條例旨在嚴懲貪污，澄清吏治之
    立法本旨有違。是以對公務員職務上行為交付賄賂之人，不
    能認屬被害人，其所交付之賄賂應予沒收，不得發還之。原
    判決主文分別諭知犯罪所得財物應發還被害人，自有不當。
    被告戊○○、庚○○、寅○○、壬○○及辰○○等人上訴意
    旨否認犯罪，雖無理由，惟其等上開部分既有可議之處，無
    由維持，自應由本院就上開部分撤銷改判；而被告辛○○所
    為，係犯貪污治罪條例第五條第一項第三款之對於職務上之
    行為收受賄賂罪，已如前述，原審未予詳察，對被告辛○○
    遽為諭知無罪判決，亦有未洽，檢察官執為上訴，指摘原判
    決不當，為有理由，該部分亦應撤銷改判。爰審酌被告戊○○、庚○○、辛○○身為消防隊分隊長或隊員，竟於三大節
    日向商家收受賄賂，有害公務員之廉潔形象，被告寅○○明
    知戊○○向商家收受賄賂，竟仍故為收受，助長貪污，被告
    壬○○身為機關主管，竟收受下屬交付賄賂，被告辰○○身
    為壬○○下屬，代收賄款，嚴重破壞風紀，並參酌其等犯罪
    所得財物數額、角色分擔，犯罪之動機、目的、所生危害及
    犯罪後之態度等一切情狀，對被告戊○○量處有期徒刑八年
    ，褫奪公權五年，被告庚○○處有期徒刑七年六月，褫奪公
    權四年，二人共同犯罪所得財物四十二萬五仟元，其中五萬
    七千五百元戊○○已繳回扣案中，應予沒收；其餘三十六萬
    七千五百元應予連帶追繳沒收，如全部或一部無法追繳時，
    應以戊○○、庚○○二人財產抵償之；另扣案之戊○○單獨
    所得財物六萬元應予沒收；被告寅○○，處有期徒刑壹年，
    褫奪公權年。被告壬○○處有期徒刑八年六月，褫奪公權
    五年，被告辰○○處有期徒刑三年八月，褫奪公權三年，二
    人共同犯罪所得財物三萬元，應予連帶追繳沒收，如全部或
    一部無法追繳時，應以壬○○、辰○○二人財產抵償之；另
    壬○○單獨所得財物三十六萬五千元應予追繳沒收，如全部
    或一部無法追繳時，應以其財產抵償之；被告辛○○處有期
    徒刑二年，褫奪公權三年，扣案之犯罪所得財物新台幣六萬
    元應予沒收。查被告寅○○及辛○○二人均未曾因故意犯罪
    受有期徒刑以上刑之宣告，此有本院被告全國前案紀錄表二
    份存卷可參，因一時失慮，致罹刑典，事後於偵查中已坦承
    犯行，深具悔意，經此刑之宣告後，應知警惕而無再犯之虞
    ，本院認渠等二人均以暫不執行其刑為適當，爰併分別宣告
    緩刑三年及四年，用啟自新。
四、公訴意旨另以：被告辛○○於89年端午節，基於對主管或監
    督事務，直接圖利私人不法利益，而收受由東科管委會依往
    例致送之三萬元等情，因認被告辛○○另犯貪污治罪條例第
    六條第一項第四款之圖利罪嫌。訊據被告辛○○堅決否認上
    情，辯稱：伊僅收89年中秋及90年春節二次，89年端午節並
    未收受等語。經查：
  (一)依證人即被告之妻朱梅妹於原審證述：「（辛○○有無說要
    繳給大隊長多少錢？）他說大約二萬五千元，我說是否要提
    二萬伍仟元，他說不用，要我提二萬元給他，他身上還有些
    錢。」等語（見原審卷(四)第35頁），並有存摺提款明細表附
    卷足憑（見原審卷(一)第147 頁），復經證人子○○（即案發
    時汐止分隊之隊員）於原審結證：「（記得辛○○什麼時候
    交給你多少錢，幾次？）公務以外的二次，一次在89年中秋
    節過後的樣子，交給我伍仟元，一次在90年春節過後，也是
    一樣五千元。」、「（辛○○二次交錢給你有無表明做何用
    ？如何表明？）他說這是東科管委會送來的加菜金，五千元
    利用隊員停止休假時購買便當、飲料，類似誤餐費。」、「
    （為何你在調查站、檢察官處筆錄記載三次，但你剛稱你跟
    檢察官說二或三次你記不得，那為什麼調查局、檢察官偵查
    你都不記得現在卻突然記得確定是二次？）之前在調查時，
    我心理很害怕，有很多問題，我並沒有仔細回去思考確認時
    間。我想了很久才確定二次。」、「我都交給林信富去入帳
    當作辦公費」等語（見原審卷(四)第 18-25頁），及證人林信
    富亦於原審結證稱：「（你知否辛○○何時拿多少錢給子○○？）在89年 9月好像有拿給他五千元、九十年過年時也有
    拿給他伍仟元。」、「（是否只有這二次？）我就記得這二
    次。」、「（你知否該筆錢來源如何？）東科來的。」等語
    （見原審卷(四)第29頁）相符。是被告辛○○所辯僅收受89年
    中秋及90年春節二次，89年端午節並未收受之情，應可採信
    。
  (二)至證人陸培松雖於調查站、偵查中陳稱89年端午節有送錢給
    汐止分隊之情，惟據其於原審證稱：不能確認當時是交給辛○○本人，亦不確定胡其軍確實交給何人，當時火場很混亂
    等語（見原審卷(三)第176、177頁），可見89年端午節之「加
    菜金」是否確實交予被告辛○○收受，即有疑義，此外查無
    其他積極證據足以證明被告辛○○於89年端午節東科管委會
    交付之「加菜金」之犯行，自難認被告辛○○有此部分之犯
    行，此部分之犯罪事實不能證明，公訴人認此部分犯罪事實
    ，與前開被告辛○○論罪部分間，有連續犯裁判上一罪之關
    係，爰不另為無罪之諭知，附此敘明。
據上論斷，應依刑事訴訟法第369條第1項前段、第364條、第299
條第1項前段、第300條，貪污治罪條例（修正前）第2條、第5條
第1項第3款、第15條、第8條第2項、第12條、第10條第1項、第2
項、第17條、第19條，修正前刑法第28條、第56條、第37條第2
項、刑法第2條第1項、第11條前段、第59條、第74條第1項第1款
，判決如主文。
本案經檢察官張熙懷到庭執行職務。
中    華    民    國    98    年    1     月    13    日
                  刑事第十四庭審判長法  官  陳志洋
                                    法  官  謝靜慧
                                    法  官  梁耀鑌
以上正本證明與原本無異。
如不服本判決，應於收受送達後十日內向本院提出上訴書狀，其
未敘述上訴之理由者並得於提起上訴後十日內向本院補提理由書
（均須按他造當事人之人數附繕本）。
                                    書記官  莊淑茹
中    華    民    國    98    年    1     月    17    日
附表一
┌──┬─────┬────┬────┬─────────┬─────┬─────────┐
│編號│節      日│收款人  │收款數額│付款人與數額      │款項流向  │證據              │
├──┼─────┼────┼────┼─────────┼─────┼─────────┤
│  一│86年中秋節│汐止分隊│4萬5千元│東科管委會2萬元   │戊○○與許│戊○○自白        │
│    │(9月16日) │戊○○  │        │好家園餐廳5千元   │文杰平分，│庚○○自白        │
│    │          │庚○○  │        │王牌保齡球館1萬元 │間會犒賞給│(東科)馬驥、陳慶福│
│    │          │        │        │力大保齡球館1萬元 │不知情之部│、劉建鴻、杜泊、曾│
│    │          │        │        │                  │分隊員    │文珪證詞          │
│    │          │        │        │                  │          │東科86.9.22報支申 │
│    │          │        │        │                  │          │請單、86.9.24傳票 │
│    │          │        │        │                  │          │與憑證            │
│    │          │        │        │                  │          │好家園黃景華      │
│    │          │        │        │                  │          │（隊員）李治豪、范│
│    │          │        │        │                  │          │成羽證詞          │
├──┼─────┼────┼────┼─────────┼─────┼─────────┤
│  二│87年春節  │汐止分隊│4萬5千元│東科2萬元         │戊○○與許│戊○○自白        │
│    │(1月28日) │戊○○  │        │好家園餐廳5千元   │文杰平分，│庚○○自白        │
│    │          │庚○○  │        │王牌保齡球館1萬元 │間或犒賞給│（東科）馬驥、陳慶│
│    │          │        │        │力大保齡球館1萬元 │不知情之部│福、杜泊證詞      │
│    │          │        │        │                  │分隊員    │東科87.1.19傳票、 │
│    │          │        │        │                  │          │報支申請單        │
│    │          │        │        │                  │          │好家園黃景華      │
│    │          │        │        │                  │          │（隊員）李治豪、范│
│    │          │        │        │                  │          │成羽證詞          │
├──┼─────┼────┼────┼─────────┼─────┼─────────┤
│  三│87年端午節│汐止分隊│5萬5千元│東科3萬元         │戊○○與許│戊○○自白        │
│    │(5月30日) │戊○○  │        │好家園餐廳5千元   │文杰平分，│庚○○自白        │
│    │          │庚○○  │        │王牌保齡球館1萬元 │間或犒賞給│東科陸培松、陳順興│
│    │          │        │        │力大保齡球館1萬元 │不知情之部│、馬驥、陳慶福、張│
│    │          │        │        │                  │分隊員    │永奇證詞          │
│    │          │        │        │                  │          │東科87.5.14簽呈、5│
│    │          │        │        │                  │          │5.15報支申請單、5.│
│    │          │        │        │                  │          │16傳票            │
│    │          │        │        │                  │          │好家園黃景華      │
│    │          │        │        │                  │          │（隊員）李治豪、范│
│    │          │        │        │                  │          │成羽證詞          │
├──┼─────┼────┼────┼─────────┼─────┼─────────┤
│  四│87年中秋節│汐止分隊│5萬5千元│東科3萬元         │上繳4萬元 │戊○○自白        │
│    │(10月5日) │戊○○  │        │好家園餐廳5千元   │給壬○○，│庚○○自白        │
│    │          │庚○○  │        │王牌保齡球館1萬元 │間或犒賞給│陸培松、陳順興、林│
│    │          │        │        │力大保齡球館1萬元 │不知情之部│珍瑩、何玟瑩      │
│    │          │        │        │                  │分隊員    │東科87.9.23簽呈、9│
│    │          │        │        │                  │          │.28 傳票與報支申請│
│    │          │        │        │                  │          │好家園黃景華      │
│    │          │        │        │                  │          │(隊員)李治豪、范成│
│    │          │        │        │                  │          │羽證詞            │
├──┼─────┼────┼────┼─────────┼─────┼─────────┤
│  五│88年春節  │汐止分隊│4萬5千元│東科2萬元 (4月始補│上繳給郭子│戊○○自白        │
│    │(2月16日) │戊○○  │        │送)               │詮，間或犒│庚○○自白        │
│    │          │庚○○  │        │好家園餐廳5千元   │賞給不知情│(東科)陸培松、陳順│
│    │          │        │        │王牌保齡球館1萬元 │之部分隊員│興、林珍瑩證詞    │
│    │          │        │        │力大保齡球館1萬元 │          │88.4.19簽呈、報支 │
│    │          │        │        │                  │          │申請單、4.20傳票  │
│    │          │        │        │                  │          │好家園黃景華      │
│    │          │        │        │                  │          │(隊員)李治豪、范成│
│    │          │        │        │                  │          │羽證詞            │
├──┼─────┼────┼────┼─────────┼─────┼─────────┤
│  六│88年端午節│汐止分隊│5萬5千元│東科3萬元         │上繳4萬元 │戊○○自白        │
│    │(6月18日) │戊○○  │        │好家園餐廳5千元   │給壬○○，│庚○○自白        │
│    │          │庚○○  │        │王牌保齡球館1萬元 │間或犒賞給│陸培松、陳順興、林│
│    │          │        │        │力大保齡球館1萬元 │不知情之部│珍瑩證詞          │
│    │          │        │        │                  │分隊員    │東科88.6.30簽呈、7│
│    │          │        │        │                  │          │.9 報支申請單與傳 │
│    │          │        │        │                  │          │好家園黃景華      │
│    │          │        │        │                  │          │(隊員)李治豪、范成│
│    │          │        │        │                  │          │羽證詞            │
├──┼─────┼────┼────┼─────────┼─────┼─────────┤
│  七│88年中秋節│汐止分隊│5萬5千元│東科3萬元         │汐止分隊與│戊○○自白        │
│    │(9月24日) │寅○○  │        │好家園餐廳5千元   │社后分隊共│庚○○自白        │
│    │          │社后分隊│        │王牌保齡球館1萬元 │同上繳給郭│寅○○自白        │
│    │          │戊○○  │        │力大保齡球館1萬元 │子詮，間或│陸培松、陳順興、馬│
│    │          │庚○○  │        │                  │犒賞給不知│雲飛、林珍瑩證詞  │
│    │          │        │        │                  │情之部分隊│東科88.9.8簽呈、10│
│    │          │        │        │                  │員        │.11報支申請單     │
│    │          │        │        │                  │          │好家園黃景華、    │
│    │          │        │        │                  │          │(隊員)李治豪、范成│
│    │          │        │        │                  │          │羽證詞            │
├──┼─────┼────┼────┼─────────┼─────┼─────────┤
│  八│89年春節  │( 無)   │(無)    │(無)              │(無)      │(無)              │
│    │(2月5日)  ├────┼────┼─────────┼─────┼─────────┤
│    │          │社后分隊│3萬5千元│好家園5千元       │上繳2萬5千│戊○○自白        │
│    │          │戊○○  │        │力大保齡球館1萬元 │元給壬○○│庚○○自白        │
│    │          │庚○○  │        │綽號「海水」所營茶│，間或犒賞│好家園黃景華      │
│    │          │        │        │室1萬元           │給不知情之│隊員李治豪證詞    │
│    │          │        │        │「海水」之友人所營│部分隊員  │                  │
│    │          │        │        │茶室1萬元         │          │                  │
├──┼─────┼────┼────┼─────────┼─────┼─────────┤
│  九│89年端午節│社后分隊│3萬5千元│好家園5千元       │上繳2萬5千│戊○○自白        │
│    │(6月6日)  │戊○○  │        │力大保齡球館1萬元 │元給壬○○│庚○○自白        │
│    │          │庚○○  │        │綽號「海水」所營茶│，間或犒賞│好家園黃景華證詞  │
│    │          │        │        │室1萬元           │給不知情之│隊員李治豪證詞    │
│    │          │        │        │「海水」之友人所營│部分隊員  │                  │
│    │          │        │        │茶室1萬元         │          │                  │
├──┼─────┼────┼────┼─────────┼─────┼─────────┤
│  十│89年中秋節│汐止分隊│3萬元   │東科3萬元         │上繳2萬5千│辛○○自白        │
│    │(9月12日) │辛○○  │        │                  │元給壬○○│隊員子○○、林信富│
│    │          │        │        │                  │，餘款交予│、范成羽、丙○○證│
│    │          │        │        │                  │不知情之陳│詞                │
│    │          │        │        │                  │榮輝      │(東科)陸培松、馬雲│
│    │          │        │        │                  │          │飛、柯重生證詞    │
│    │          │        │        │                  │          │東科89.9.4報支申請│
│    │          │        │        │                  │          │單與傳票、9.7行程 │
│    │          │        │        │                  │          │配佈              │
│    │          ├────┼────┼─────────┼─────┼─────────┤
│    │          │社后分隊│3萬元   │力大保齡球館1萬元 │上繳2萬5千│戊○○自白        │
│    │          │戊○○  │        │綽號「海水」所營茶│元給壬○○│隊員李治豪證詞    │
│    │          │        │        │室1萬元           │，間或犒賞│                  │
│    │          │        │        │「海水」之友人所營│給不知情之│                  │
│    │          │        │        │茶室1萬元         │部分隊員  │                  │
├──┼─────┼────┼────┼─────────┼─────┼─────────┤
│    │90年春節  │汐止分隊│3萬元   │東科3萬元         │上繳2萬5千│辛○○自白        │
│十一│(1月24日) │辛○○  │        │                  │元給壬○○│隊員子○○、林信富│
│    │          │        │        │                  │，餘款交予│、范成羽、丙○○證│
│    │          │        │        │                  │不知情之陳│詞                │
│    │          │        │        │                  │榮輝      │(東科)陸培松、柯重│
│    │          │        │        │                  │          │生、曹晉魁、陳慶福│
│    │          │        │        │                  │          │、張永奇證詞      │
│    │          │        │        │                  │          │東科90.1.17行程配 │
│    │          │        │        │                  │          │佈表、2.1報支申請 │
│    │          │        │        │                  │          │單及傳票          │
│    │          ├────┼────┼─────────┼─────┼─────────┤
│    │          │社后分隊│3萬元   │力大保齡球館1萬元 │上繳2萬5千│戊○○自白        │
│    │          │戊○○  │        │綽號「海水」所營茶│元給壬○○│隊員李治豪證詞    │
│    │          │        │        │室1萬元           │，間或犒賞│                  │
│    │          │        │        │「海水」之友人所營│給不知情之│                  │
│    │          │        │        │茶室1萬元         │部分隊員  │                  │
└──┴─────┴────┴────┴─────────┴─────┴─────────┘
附表二
┌──┬─────┬────┬────┬─────────┐
│編號│節      日│送款人  │數    額│證據              │
├──┼─────┼────┼────┼─────────┤
│  一│87年中秋節│汐止分隊│4萬元   │戊○○自白        │
│    │(10月5日) │戊○○  │(壬○○ │庚○○自白        │
│    │          │庚○○  │親收)   │款項來源參考附表一│
├──┼─────┼────┼────┼─────────┤
│  二│88年春節  │汐止分隊│4萬元   │戊○○自白        │
│    │(2月16日) │戊○○  │(壬○○ │庚○○自白        │
│    │          │庚○○  │親收)   │款項來源參考附表一│
├──┼─────┼────┼────┼─────────┤
│  三│88年端午節│汐止分隊│4萬元   │戊○○自白        │
│    │(6月18日) │戊○○  │(壬○○ │庚○○自白        │
│    │          │庚○○  │親收)   │款項來源參考附表一│
├──┼─────┼────┼────┼─────────┤
│  四│88年中秋節│汐止分隊│5萬元   │寅○○自白        │
│    │(9月24日) │寅○○  │(壬○○ │戊○○自白        │
│    │          │社后分隊│親收)   │款項來源參考附表一│
│    │          │戊○○  │(每分隊 │                  │
│    │          │        │各2萬5千│                  │
│    │          │        │元)     │                  │
│    │          ├────┼────┼─────────┤
│    │          │金山分隊│1萬元(涂│己○○、汪方正、蔡│
│    │          │己○○  │正富代收│豐駿、黃天佑、張俊│
│    │          │        │)       │清、鄞升茂、黃清山│
│    │          │        │        │證詞              │
│    │          │        │        │款項來源為各隊員自│
│    │          │        │        │付                │
├──┼─────┼────┼────┼─────────┤
│  五│89年春節  │社后分隊│2萬5千元│戊○○自白        │
│    │(2月5日)  │戊○○  │(壬○○ │款項來源參考附表一│
│    │          │        │親收)   │                  │
│    │          ├────┼────┼─────────┤
│    │          │金山分隊│1萬元(涂│己○○、汪方正、蔡│
│    │          │己○○  │正富代收│豐駿、黃天佑、張俊│
│    │          │        │或壬○○│清、鄞升茂、黃清山│
│    │          │        │親收)   │證詞              │
│    │          │        │        │款項來源為各隊員自│
│    │          │        │        │付                │
├──┼─────┼────┼────┼─────────┤
│  六│89年端午節│汐止分隊│2萬5千元│辛○○自白        │
│    │(6月6日)  │辛○○  │(壬○○ │款項來源為自掏腰包│
│    │          │        │親收)   │(原審卷(二)第39~52│
│    │          │        │        │ 頁)              │
│    │          │        │        │(原審卷(五)第43~49│
│    │          │        │        │ 頁)              │
│    │          ├────┼────┼─────────┤
│    │          │社后分隊│2萬5千元│戊○○自白        │
│    │          │戊○○  │(壬○○ │款項來源參考附表一│
│    │          │庚○○  │親收)   │                  │
│    │          ├────┼────┼─────────┤
│    │          │金山分隊│1萬元(涂│己○○、汪方正、蔡│
│    │          │己○○  │正富代收│豐駿、黃天佑、張俊│
│    │          │        │或壬○○│清、鄞升茂、黃清山│
│    │          │        │親收)   │證詞              │
│    │          │        │        │款項來源為各隊員自│
│    │          │        │        │付                │
├──┼─────┼────┼────┼─────────┤
│  七│89年中秋節│汐止分隊│2萬5千元│辛○○自白        │
│    │(9月12日) │辛○○  │(壬○○ │法務部調查局90.7.2│
│    │          │        │親收)   │款項來源參考附表一│
│    │          ├────┼────┼─────────┤
│    │          │社后分隊│2萬5千元│戊○○自白        │
│    │          │戊○○  │(壬○○ │款項來源參考附表一│
│    │          │        │親收)   │                  │
│    │          ├────┼────┼─────────┤
│    │          │金山分隊│1萬元(涂│己○○、汪方正、蔡│
│    │          │己○○  │正富代收│豐駿、黃天佑、張俊│
│    │          │        │或壬○○│清、鄞升茂、黃清山│
│    │          │        │親收)   │證詞              │
│    │          │        │        │款項來源為各隊員自│
│    │          │        │        │付                │
├──┼─────┼────┼────┼─────────┤
│  八│90年春節  │汐止分隊│2萬5千元│辛○○自白        │
│    │(1月24日) │辛○○  │(壬○○ │款項來源參考附表一│
│    │          │        │親收)   │                  │
│    │          ├────┼────┼─────────┤
│    │          │社后分隊│2萬5千元│戊○○自白        │
│    │          │戊○○  │(壬○○ │款項來源參考附表一│
│    │          │        │親收)   │                  │
│    │          ├────┼────┼─────────┤
│    │          │金山分隊│1萬元(郭│己○○、汪方正、蔡│
│    │          │己○○  │子銓親收│豐駿、黃天佑、張俊│
│    │          │        │)       │清、鄞升茂、黃清山│
│    │          │        │        │證詞              │
│    │          │        │        │款項來源為各隊員自│
│    │          │        │        │付                │
└──┴─────┴────┴────┴─────────┘
附錄：本案論罪科刑法條全文
貪污治罪條例（條正前）第2條
依據法令從事公務之人員，犯本條例之罪者，依本條例處斷。其
受公務機關委託承辦公務之人，犯本條例之罪者，亦同。
公務員犯本條例之罪者，依本條例處斷。
貪污治罪條例第8條
犯第 4 條至第 6 條之罪，於犯罪後自首，如有所得並自動繳交
全部所得財物者，減輕或免除其刑；因而查獲其他正犯或共犯者
，免除其刑。
犯第 4 條至第 6 條之罪，在偵查中自白，如有所得並自動繳交
全部所得財物者，減輕其刑；因而查獲其他正犯或共犯者，減輕
或免除其刑。
貪污治罪條例第5條
有下列行為之一者，處 7 年以上有期徒刑，得併科新台幣 6 千
萬元以下罰金：
一  意圖得利，擅提或截留公款或違背法令收募稅捐或公債者。
二  利用職務上之機會，詐取財物者。
三  對於職務上之行為，要求、期約或收受賄賂或其他不正利益
者。
前項第 1 款及第 2 款之未遂犯罰之。
貪污治罪條例第12條
犯第 4 條至第 6 條之罪，情節輕微，而其所得或所圖得財物或不正利益在
新台幣 5 萬元以下者，減輕其刑。
犯前條第 1 項、第 2 項之罪，情節輕微，而其行求、期約或交付之財物在
新台幣 5 萬元以下者，亦同。
貪污治罪條例第15條
明知因犯第 4 條至第 6 條之罪所得之財物，故為收受、搬運、
隱匿寄藏或故買者，處1年以上7年以下有期徒刑，得併科新台幣
3百萬元以下罰金。
貪污治罪條例第10條
犯第 4 條至第 6 條之罪者，其所得財物，應予追繳，並依其情
節分別沒收或發還被害人。
前項財物之全部或一部無法追繳時，應追徵其價額，或以其財產
抵償之。
為保全前二項財物之追繳、價額之追徵或財產之抵償，必要時得
酌量扣押其財產。
貪污治罪條例第17條
犯本條例之罪，宣告有期徒刑以上之刑者，並宣告褫奪公權。
貪污治罪條例第19條
本例條未規定者，適用其他法律之規定。


司法院資訊處製作；財團法人民間司法改革基金會備份。
